【裁判字號】    96,上更(一),416
【裁判日期】    970116
【裁判案由】    毒品危害防制條例
【裁判全文】
臺灣高等法院臺中分院刑事判決     96年度上更(一)字第416號
上  訴  人
即  被  告  乙○○
選任辯護人  劉正穆律師
            吳尚昆律師
            徐宏澤律師
上列上訴人因毒品危害防制條例案件，不服臺灣苗栗地方法院94
年度訴字第630號中華民國95年7月25日第一審判決（起訴案號：
臺灣苗栗地方法院檢察署94年度偵字第2044、3879、3932號），
提起上訴，經最高法院發回更審，本院判決如下：
    主  文
原判決關於運輸第二級毒品及定應執行刑部分均撤銷。
乙○○共同販賣第二級毒品，處有期徒刑參年柒月。扣案之電子
秤壹個、紅色封面帳冊壹本均沒收。
    事  實
一、乙○○曾因施用毒品案件，經臺灣苗栗地方法院苗栗簡易庭
    以 94年度苗簡字第191號判處有期徒刑6月確定，於94年6月
    21日易科罰金執行完畢（不成立累犯）。因乙○○友人甲○
    ○（業經另案判決確定）住處於 94年4月間燒燬，即寄居於
    苗栗市福安里鴻福 32號2樓乙○○租住處。甲○○與乙○○
    二人均明知安非他命係屬毒品危害防制條例第 2條第2項第2
    款規定之第二級毒品，不得非法販賣或持有，竟共同基於販
    賣第二級毒品安非他命營利之犯意聯絡，由甲○○先與綽號
    「阿國」之不詳真實姓名成年男子約定於94年5月28日下午5
    時許，在苗栗市○○路非凡遊藝場，以不詳代價交易第二級
    毒品安非他命 1包，嗣乙○○受甲○○委託，於上開約定時
    間持該安非他命 1包（約0．3公克），送至苗栗市○○路「
    非凡遊藝場」後方，交予該綽號「阿國」之不詳真實姓名成
    年男子。嗣經苗栗憲兵隊隊員於 94年5月31日上午11時25分
    許，持搜索票至乙○○之上開租屋處執行搜索，在乙○○身
    上查獲疑似安非他命之白色結晶體15包（合計毛重9.52公克
    ），並在上開租住處查獲甲○○所有疑似安非他命之白色結
    晶體35包（合計毛重 21.12公克）、供販賣安非他命分裝用
    之工具電子秤1個及共同供記帳用之紅色封面帳冊1本，及乙
    ○○所有與本件販賣安非他命無關之綠色封面帳冊 1本、筆
    記本2紙及吸食器1組等物。
二、案經苗栗憲兵隊移送臺灣苗栗地方法院檢察署檢察官及該署
    檢察官自動檢舉偵查起訴。
    理    由
一、訊據上訴人即被告乙○○（下稱被告）於本院準備程序及審
    理時坦承其於 94年5月28日下午5時許，受甲○○之託，持1
    包安非他命約 0.3公克至苗栗市○○路「非凡遊藝場」後方
    ，交付與不詳真實姓名成年男子之事實不諱，惟矢口否認其
    有販賣第二級毒品之罪嫌，而辯護人則為其辯護稱：被告所
    為應構成持有或幫助轉讓第二級毒品罪云云。經查：
  (一)被告於 94年5月31日查獲後於警詢時自承：甲○○有時會叫
    購毒者至伊租屋處取貨，有時則叫伊送毒品予購毒者，查扣
    帳冊有一部分是記載他人向甲○○購買毒品尚未付清之金錢
    ，由伊幫甲○○記錄的，電子秤是甲○○在伊租屋處作為分
    裝毒品所使用，甲○○目前無業，皆靠販賣毒品謀取利益等
    語（見94年度偵字第 2044號偵卷第13-14頁）；其於同日檢
    察官偵查時亦供承：甲○○有販賣安非他命給他人，並有 1
    次請伊把安非他命交給購毒者，就是查獲前 3天他將安非他
    命拿到伊住處時，請伊將其中 1包帶到北苗非凡遊樂場後方
    交給另一個人，伊就帶著 1包安非他命過去非凡遊樂場後面
    ，把安非他命交給甲○○所說騎著機車在非凡遊樂場後面等
    的那一位男子，那位男子將近30歲。甲○○在伊居所 2樓拜
    託伊拿安非他命給那位男子時，伊有問甲○○是否要向那位
    男子拿錢，甲○○說不用等語（見94年度偵字第2044號偵卷
    第46頁）；其於 94年9月29日、同年10月18日、同年11月24
    日檢察官偵查時再度供承：94年5月31日前 3天甲○○拿1大
    包安非他命到伊家，再用電子秤分裝成 1小包，叫伊送去非
    凡遊藝場後方給1個男的，送約0.3公克的安非他命，他跟伊
    講對方穿什麼衣服、騎什麼摩托車。甲○○分裝的當時伊沒
    有看到，但是伊回去時那1大包已經變成1小包1小包的等語
    無誤（見94年度偵字第3932號偵卷第39、46、61、62頁）；
    其於原審訊問及準備程序時復坦承：甲○○拿安非他命到伊
    家時，伊知道那是安非他命，5點伊要回家吃飯時，他拿出1
    小包白色包裝的東西，要伊交給別人，他說對方會騎機車、
    穿什麼樣的衣服等語歷歷（見原審卷第 8、65頁）。被告上
    開供述核與證人甲○○於原審證稱：94年5月31 日查扣的安
    非他命及磅秤是伊的，伊有請被告幫忙記帳，也有叫被告送
    1包安非他命給「阿國」之情大致相符（見原審卷第 72、73
    、80頁），並有電子秤1個及紅色封面帳冊1本等物扣案足佐
    。由上可知被告確實知悉甲○○在分裝及販賣第二級毒品安
    非他命營利，其猶為甲○○交付 1包安非他命予購毒者甚為
    明確。
  (二)證人甲○○於原審法院固另證稱：被告不知該包物品為安非
    他命等語，然甲○○對當時情境描述供稱：伊僅指示被告把
    東西交給「阿國」，沒有對被告說明「阿國」之其他特徵，
    認為被告問就知道，該包安非他命外面係以衛生紙包著等語
    ，對照被告於原審所供：甲○○有跟伊說對方會騎機車、穿
    什麼樣的衣服，該包物品是以白紙包著等語，二人間就交付
    對象特徵是否描述及毒品包裝之形容已存有相當之歧異，是
    證人甲○○上開證詞，已難遽信。再者，甲○○復證稱：94
    年 5月31日查獲之毒品均係伊所有，送毒品給別人也不怕被
    告知道等語明確（見原審卷第75頁），且被告於偵審時亦供
    承：甲○○拿安非他命到伊家時，伊知道那是安非他命，伊
    回去時那 1大包安非他命已經變成1小包1小包的等語，足認
    被告對甲○○在其租屋處分裝毒品安非他命之過程有所瞭解
    ，甲○○亦無必要刻意對被告隱瞞所交付之物為安非他命之
    事實，再觀之被告於警偵訊及原審訊問、本院審理時數次供
    承其知悉甲○○叫其拿至非凡遊樂場後方交給他人之物為安
    非他命乙節，因此證人甲○○於原審法審理中證稱：被告不
    知該包物品為安非他命云云，顯係事後迴護被告之詞，不足
    採信。
  (三)又證人甲○○復於原審法院審理時證稱：託被告送到非凡遊
    藝場後方之 1包安非他命，是要贈送給友人「阿國」等語，
    惟甲○○同時亦明確證稱：除了叫被告拿給「阿國」，沒有
    交代其他事情等語（見原審卷第73頁），顯然甲○○交付該
    包安非他命當時，並未對被告表達欲「無償轉讓」毒品與該
    名友人之意思，此觀被告於 94年5月31日檢察官偵訊時所供
    ：伊有問甲○○是否要向那位男子拿錢，甲○○說不用，但
    是沒有告訴伊為何不用拿錢等語（見94年度偵字第2044號卷
    第46頁），益見明確。按諸毒品交易常情，購毒者在事前或
    事後交付金錢，販毒者未於交付毒品當場收取以免被人贓俱
    獲者，所在多有，此種情況未必即屬無償轉讓。況證人甲○
    ○自陳案發當時家裡房子已燒掉，借住在被告租屋處，沒有
    工作，生活花費來源為打零工、去電玩店幫人打掃（見原審
    卷第72、78頁），依其拮据之經濟狀況，又豈會將價格昂貴
    之毒品輕易贈送他人？又倘甲○○無償贈與安非他命予該不
    詳真實姓名男子，甲○○可要求該不詳真實姓名之男子前來
    住處拿取，而不必如此慎重地交待被告持至非凡遊藝場後面
    交付。再參以證人甲○○僅知收受毒品者之綽號（「阿國」
    ），而不知其真實姓名，益證甲○○與收受毒品者間並不熟
    識，豈會甘冒轉讓毒品刑責之風險，任意將安非他命無償贈
    與彼此間不熟識且真實姓名不詳之人？況被告於警偵訊時已
    明確證稱：甲○○無業，皆靠販賣毒品謀取利益，查獲前 3
    天甲○○請伊把安非他命交給購毒者 1次等情。復按我國查
    緝販賣毒品執法甚嚴，對於販賣毒品者尤科以重度刑責，又
    販賣毒品既係違法行為，當非可公然為之，亦無公定價格，
    且容易分裝並增減份量，而每次買賣之價量，可能隨時依雙
    方關係深淺、資力、需求量及對行情之認知、來源是否充裕
    、查緝是否嚴謹、購買者被查獲時供述購買對象之可能風險
    之情評估等情形，而異其標準，非可一概而論；販賣之利得
    ，除被告坦承犯行或價量俱臻明確外，委難察得實情，販賣
    之人從價差或量差中牟利之方式雖異，惟其意圖營利之販賣
    行為則同一。是證人甲○○證述無償轉讓安非他命乙節，核
    係迴護自己及被告之詞，委不足採。
  (四)按毒品危害防制條例所稱之運輸，係指單純運輸並無他項目
    的者而言，若以販賣目的而從事於搬運之行為，仍成立意圖
    販賣而持有或販賣之罪，最高法院24年上字第1673號判例、
    24年7 月總會決議事項38可資參照。本件被告既明知甲○○
    分裝及販賣第二級毒品安非他命營利之情，其猶為甲○○交
    付 1包安非他命予購毒者，顯係以共同販賣第二級毒品之意
    思，參與販賣第二級毒品構成要件之行為堪予認定。是被告
    之辯護人辯護稱：被告所為應構成持有或幫助轉讓第二級毒
    品罪云云，尚不足採。本件事證已臻明確，被告之犯行堪予
    認定，應依法論科。
二、查被告行為後，刑法業於民國94年2月2日修正公布，並於95
    年7月1日施行。修正後刑法第2條第1項規定：「行為後法律
    有變更者，適用行為時之法律。但行為後之法律有利於行為
    人者，適用最有利於行為人之法律。」即由修正前之「從新
    從輕」原則，改採「從舊從輕」原則，以與刑法第 1條罪刑
    法定主義契合，並貫徹法律禁止溯及既往原則，且係規範行
    為後法律變更所生新舊法律比較適用之準據法，於新法施行
    後，應適用新法第2條第1項之規定，為「從舊從輕」之比較
    （參照最高法院 95年度第8次刑事庭會議決議）。依上述說
    明，倘被告行為後，處罰行為所適用之法律有修正之情形，
    即應先行審認是否屬法律變更，以決定應否依刑法第2條第1
    項規定為新舊法之比較說明，再依比較結果，分別依同條第
    一項前段抑但書規定，為適用修正前之行為時法抑有利於被
    告之修正後裁判時法（包括中間法）之依據。自非以修正後
    法律對被告並無有利、不利情形時，認應適用裁判時法之謂
    （最高法院96年度4921號判決可資參照）。茲就與本案適用
    有關之條文，說明如下：
  (一)共同正犯部分：
    修正前刑法第28條規定：「二人以上共同實施犯罪之行為者
    ，皆為正犯」，修正後之規定為：「二人以上共同實行犯罪
    之行為者，皆為正犯」，將「陰謀犯」、「預備犯」排除於
    共同正犯範圍之外（見刑法第28條立法理由說明），修正前
    後共同正犯之定義及範圍已有不同，比較上述修正前、後之
    法律，就本案而言，修正後刑法並非較有利於被告，依刑法
    第2條第1項前段之規定，仍應依修正前刑法共同正犯之規定
    。
  (二)法定刑中罰金刑部分：
    刑法第33條第5款業經修正公布，修正後刑法第33條第5款規
    定「罰金：新臺幣 1千元以上，以百元計算之」，與修正前
    刑法第33條第5款規定「罰金：（銀元）1元以上」不同。比
    較新舊法結果，以舊法即行為時法較有利於被告，故依刑法
    第2條第1項前段規定，本案被告所犯之罪，其法定刑併科罰
    金部分，自應適用行為時之法律規定決定其罰金部分之法定
    刑。
  (三)無期徒刑減輕部分：
    刑法第65條第2項原規定為：「無期徒刑減輕者，為7年以上
    有期徒刑」；修正後之該條項規定為：「無期徒刑減輕者，
    為20年以下15年以上有期徒刑」。被告所犯之毒品危害防制
    條例第4條第2項販賣第二級毒品罪，如後所述，本院爰依刑
    法第59條規定減輕其刑。而該罪法定本刑中有無期徒刑之規
    定，經比較結果，自以修正前之刑法第 65條第2項規定有利
    於被告，自應適用該修正前之規定。
  (四)酌減其刑部分：
    修正前刑法第59條規定「犯罪之情狀可憫恕者，得酌量減輕
    其刑」。修正後刑法第59條規定「犯罪之情狀顯可憫恕，認
    科以最低度刑仍嫌過重者，得酌量減輕其刑」，僅係酌減標
    準見解法律之明文化，非屬法律變更，故亦不生新舊法比較
    適用之問題（最高法院95年第21次刑事庭會議決議參照）。
三、按安非他命係屬毒品危害防制條例第2條第2項第2款規定之
    第二級毒品，不得非法販賣或持有。是核被告所為，係犯毒
    品危害防制條例4條第2項之販賣第二級毒品罪。被告販賣第
    二級毒品前持有第二級毒品安非他命之低度行為，應為販賣
    第二級毒品安非他命之高度行為所吸收，不另論罪。被告與
    甲○○就上開犯行，有犯意聯絡及行為分擔，為共同正犯。
    公訴人認被告該部分所為係犯運輸第二級毒品罪，尚有未洽
    ，在同一基本社會事實下，該部分起訴法條應予變更。另查
    被告有犯罪事實欄所載之罪刑執行情形，有臺灣高等法院被
    告前案紀錄表在卷可查。本件被告犯罪在易科罰金執行完畢
    前所為，不成立累犯。再查本件被告係受甲○○之託，將安
    非他命1包（約0．3公克）交給購毒者1次，其並非居於主動
    兜售或推銷之地位，且與一般長期、大量販賣毒品之人有別
    ，如仍處以法定最低刑，仍嫌過重，亦與憲法明文規定之「
    比例原則」或刑法上之「罪刑相當原則」有違，是其犯罪之
    情狀，相較於毒品危害防制條例第4條第2項之法定刑言，在
    客觀上仍足以引起一般人之同情，尚堪憫恕，爰依刑法第59
    條之規定，予以酌減其刑。又被告犯毒品危害防制條例第 4
    條第 2項之販賣第二級毒品罪，供出共犯甲○○，因而查獲
    甲○○販賣毒品，甲○○固經臺灣苗栗地方法院檢察署檢察
    官以 95年偵字第3056號違反毒品危害防制條例案於95年6月
    20 日提起公訴，並於96年5月17日經臺灣苗栗地方法院判決
    ，上訴本院後又撤回上訴而告確定，有該起訴書、刑事判決
    在卷可憑。但並未進而查獲前手或上游提供毒品者，自不得
    依同條例第17條規定減輕其刑，附此敘明。
四、原審判決認被告該部分犯罪事證明確，對被告論處罪刑，固
    非無見。惟被告係基於共同販賣安非他命之犯意，受甲○○
    之委託，將安非他命 1包持至苗栗市○○路非凡遊藝場後方
    交付買受人，應成立販賣第二級毒品罪。原審法院認被告成
    立運輸第二級毒品罪，認事用法尚有未洽。被告上訴意旨主
    張其僅構成持有或幫助轉讓第二級毒品罪，雖無理由，但原
    審判決既有上開瑕疵，自應由本院將原審判決該部分及定執
    行刑部分撤銷改判。爰審酌被告已有施用安非他命前科（參
    卷附臺灣高等法院被告前案紀錄表），竟仍共同基於販賣安
    非他命之犯意，為甲○○交付安非他命予購毒者，危害國民
    身心健康，惟其交付之安非他命僅1小包約0.3公克，且並無
    證據證明被告獲取任何利潤，犯罪所生危害尚屬輕微等一切
    情狀，量處如主文第2項所示之刑示懲。扣案之電子秤1個、
    紅色封面帳冊 1本，分別係共犯甲○○與被告所有供販賣安
    非他命分裝用及記帳用之工具，業經其 2人供明在卷，均應
    依毒品危害防制條例第 19條第1項規定，予以宣告沒收。上
    開物品既均經扣案，事理上自無全部或一部不能沒收之情形
    ，即毋庸依同條項之規定另諭知如全部或一部不能沒收時，
    追徵其價額。至販賣之甲基安非他命僅一包重約0．3公克，
    且已經歷多時，顯已費失而不存在，爰不予宣告沒收銷燬。
    另因甲○○及被告均否認販賣毒品，亦無證據證明本案之毒
    品販賣已收取款項而有所得，因此無從依毒品危害防制條例
    第19條第1 項規定，諭知沒收犯罪所得。至其餘扣案之綠色
    封面帳冊 1本、筆記本2紙及吸食器1組，固係被告所有，惟
    參諸上開綠色封面帳冊1本、筆記本2紙記載內容，及吸食器
    1 組，均無從證明與本件被告販賣第二級毒品安非他命犯行
    有關，爰均不予宣告沒收，併此敘明。
五、至 94年5月31日上午11時25分許，經苗栗憲兵隊隊員持臺灣
    苗栗地方法院核發之搜索票，至被告位於苗栗市福安里鴻福
    32號2 樓之租屋處執行搜索，在被告身上查獲之白色結晶體
    15包（合計毛重9.52公克），及在上揭處所查獲甲○○所有
    之白色結晶體35包（合計毛重 21.12公克），總計50包（合
    計毛重 30.64公克），有苗栗憲兵隊扣押物品收據暨扣押物
    品（清冊）目錄表 1份、查獲疑似安非他命之白色結晶體照
    片16幀附卷可憑（參見臺灣苗栗地方法院檢察署94年偵字第
    2044號偵查卷第23頁至第32頁），是上開查獲之白色結晶體
    50包（合計毛重 30.64公克），固可能係第二級毒品安非他
    命。惟查，本件遍查相關卷宗、證物，並未發現有苗栗憲兵
    隊隊員於 94年5月31日查獲之上揭疑似安非他命之白色結晶
    體 50包（合計毛重30.64公克），且未扣案，經臺灣苗栗地
    方法院審理甲○○販毒案後發現而函詢臺灣苗栗地方法院檢
    察署原起訴檢察官上揭查獲之50包白色結晶體下落，嗣經該
    署原起訴檢察官函復略以：「本署94年偵字第2044號一案，
    於94年5月31日，在苗栗市福安里鴻福32號2樓查獲乙○○持
    有安非他命 50小包（共重30.64公克），經清查結果移送機
    關即苗栗憲兵隊始終未將扣案之安非他命50小包送至本署贓
    物庫，偵查中本檢察官曾於 94年8月31日命書記官通知該隊
    將安非他命入庫，以送法務部調查局鑑定其成分，該隊警務
    士下士黃奕峰稱已自行送驗，有辦案進行單附卷可憑。嗣經
    貴院函知豐原憲兵隊進行調查，調查結果並無將扣案之安非
    他命送至國防部憲兵司令部進行鑑定之公文紀錄。關於本案
    是否涉及移送機關人員遺失扣案毒品甚或盜賣事實，業已分
    案偵辦中，待偵結再將結果通知貴院。」等情，有臺灣苗栗
    地方法院95年度訴字第393號刑事判決1份在卷可稽，足證本
    件苗栗憲兵隊查獲之上揭疑似安非他命之白色結晶體50包（
    合計毛重 30.64公克），於查獲之初並未隨案移送臺灣苗栗
    地方法院檢察署入庫，亦未送相關機關鑑定是否確係安非他
    命，迄今仍然下落不明，是本件自難遽認查獲之上揭白色結
    晶體 50包（合計毛重30.64公克）確係第二級毒品安非他命
    ，而依毒品危害防制條例第 18條第1項前段之規定，予以宣
    告沒收銷燬之，併此說明。
據上論斷，應依刑事訴訟法369條第1項前段、第299條第1項前段
、第300條，毒品危害防制條例第4條第2項、第19條第1項，刑法
第2條第1項前段、第11條、修正前第28條、第59條，判決如主文
。
本案經檢察官丙○○到庭執行職務。
中    華    民    國    97    年    1     月    16    日
            刑事第八庭    審判長法  官  羅  得  村
                                法  官  劉  榮  服
                                法  官  張  靜  琪
上列正本證明與原本無異。
如不服本判決應於收受送達後10日內向本院提出上訴狀，其未敘
述上訴之理由者並得於提起上訴後10日內向本院補提理由書（均
須按他造當事人之人數附繕本）。
                                書記官  陳  俞  豪
中    華    民    國    97    年    1     月    16    日
附錄本判決論罪科刑法條：
毒品危害防制條例第4條第2 項
製造、運輸、販賣第二級毒品者，處無期徒刑或 7 年以上有期徒
刑，得併科新臺幣 7 百萬元以下罰金。


司法院資訊處製作；財團法人民間司法改革基金會備份。
